臺灣高等法院刑事判決　　　　　　 94年度上更(一)字第142號
上　訴　人
即　被　告　乙○○
選任辯護人　鄭金溪　律師
上列上訴人因違反台灣地區與大陸地區人民關係條例案件，不服
臺灣臺北地方法院89年度易字第2521號，中華民國90年3月21 日
第一審判決（起訴案號：臺灣臺北地方法院檢察署89年度偵字第
5616號）提起上訴，經判決後，由最高法院發回更審，本院判決
如下：
    主  文
原判決關於乙○○行使使公務員登載不實罪部分暨定執行刑，均
撤銷。
乙○○共同違反不得使大陸地區人民非法進入臺灣地區之規定，
處有期徒刑肆月，如易科罰金，以佰元折算壹日。
    事  實
一、丁○○ (業經判處有期徒刑八月確定)妻子林鳳釵（大陸地
    區人民）之姊姊林玉華打算來台打工，丁○○夫妻為使林玉
    華能順利來台，丁○○乃夥同乙○○、陳祐福 (業經判處有
    期徒刑五月確定)，於88年8月間，基於犯意聯絡，由乙○○
    為陳祐福辦理護照等出國入出境手續，再由陳祐福前往大陸
    與林玉華辦理假結婚，以便林玉華入境台灣工作，辦成後甲○○可得新台幣（以下同）10萬元代價，其中應扣除2萬元
    予乙○○，做為代辦護照之報酬，林玉華另應支付丁○○人
    民幣6萬元。丁○○遂於88年9月23日，帶領甲○○至大陸福
    州市，與林玉華見面，並言明甲○○回台灣後，不能與林玉
    華同居，並不得過問林玉華私事等，當即給付甲○○人頭費
    用4萬5千元，另代扣前述2萬元，尚有3萬5千元未支付。同
    年10月7日，丁○○先行回台，同年11月16日，甲○○與林
    玉華依約在大陸福州市民政局辦理不實結婚登記後 (此部分
    不成立使公務員登載不實罪)，於同年月19日即返回台灣。
    嗣於89年12月13日，甲○○持上述不實結婚資料，先至台北
    市萬華區第一戶政事務所（下稱：丙○○○）申辦結婚登記
    ，使承辦公務員登載於職掌上所負責之戶籍簿冊，足生損害
    於戶政管理之正確性；旋基於行使之概括故意，持登載不實
    資料之戶籍謄本至內政部警政署入出境管理局，申辦林玉華
    來台手續，致該局不知實情而准許林玉華來台，足生損害於
    該局對大陸地區人民來台管理之正確性。林玉華於89年3月2
    日抵達台灣，由丁○○前往接機，並安置於台北市○○路11
    8號3樓丁○○住處；至89年3月10日，經由丁○○通知，甲○○始知悉林女來台並相見，復基於同前概括故意，先與林
    玉華持前述戶籍資料與林玉華同往丙○○○辦理身分證配偶
    登記，再至台北市政府警察局萬華分局漢中派出所，辦理林
    玉華流動人口手續，均足以生損害主管機關對大陸地區人民
    來台管理之正確性。(乙○○所涉侵占罪嫌部分，業經本院
    前審判決無罪確定在案)
二、案經台北市政府警察局萬華分局報請台灣台北地方法院檢察
    署檢察官偵查起訴。
    理  由
一、訊據被告乙○○矢口否認右揭犯行，辯稱：伊祇代辦甲○○
    之單身證明，未代辦護照，嗣後該單身證明亦未使用而失效
    ，伊是介紹甲○○給綽號「阿利」，並非介紹給丁○○，是
    甲○○與丁○○自行去大陸，非伊介紹，2萬元是丁○○告
    訴甲○○之片面之詞，伊並不知情，伊未拿2萬元云云。
二、經查，被告乙○○與同案被告丁○○如何以10萬元之代價，
    徵得甲○○同意，與大陸地區女子林玉華在大陸以假結婚方
    式辦理結婚登記，嗣由陳祐福持不實結婚資料向戶政事務所
    申辦結婚登記、戶籍登記，並辦理林玉華之入境手續，使林
    玉華得以入境來台之事實，已據同案被告甲○○於警訊及本
    院前審調查時供承不諱（見偵查卷第11、12頁、本院上訴卷
    第175臸177頁)，核與大陸女子林玉華於警訊供述情節相符
    （見偵查卷第17頁反面），並有林玉華之中華民國台灣地區
    旅行證、出境登記表、結婚證書等附卷可稽。而甲○○係一
    販賣香腸之流動攤販，平日收入祇夠自己勉強餬口，實無能
    力扶養他人等情，已據其於本院前審時供陳在卷（見本院上
    訴卷第190頁)，另據林玉華於偵查中供陳來台未與甲○○同
    住等語（見偵查卷第73頁），亦與夫妻同住之常情有悖，是
    甲○○上開所供與林玉華係以假結婚方式辦理結婚登記之事
    實，自堪採信，雖其嗣後於本院前審審理時翻異，否認係假
    結婚，辯稱係真結婚云云，無非是卸責之詞，不足採信。又
    同案被告丁○○亦自承有拜託被告乙○○洽詢甲○○與林玉
    華結婚，並代辦其護照及已給付甲○○6萬5千元，另2萬元
    係要給付乙○○說服甲○○之酬勞等情（見偵查卷第14頁至
    第16頁），而被告乙○○於本院前審亦自承有找甲○○與大
    陸女子假結婚等情（見本院上訴卷第189頁)，核與丁○○、
    甲○○供述情節亦屬相符，參以被告乙○○與丁○○、甲○○三人間相識且無怨隙，同案被告丁○○、甲○○二人自無
    誣指之情，是被告乙○○等三人共同以假結婚方式使大陸女
    子林玉華非法來台之事證明確。而同案被告陳祐福於本院更
    審調查時否認是經由被告乙○○媒介前往大陸地區與林玉華
    辦理假結婚，指稱係丁○○所媒介云云，無非事後迴護被告
    乙○○之詞，殊難採為被告有利之認定。而被告乙○○所辯
    上情，應係卸責之詞，不足採信。被告所犯事證明確，犯行
    可以認定，應依法論科。
三、核被告乙○○等人以假結婚方式，使大陸地區女子林玉華非
    法入境來台，係違反臺灣地區與大陸地區人民關係條例第15
    條第1款之規定，應依同條例第79條第1項科刑。又其等以林
    玉華、甲○○之假結婚文件，持往申辦不實戶口登記，再申
    辦入境、戶政、流動人口登記，核係犯刑法第216條、第214
    條之行使使公務員登載不實文書罪；其以不實事項使公務員
    為登載之行為，已由行使行為所吸收，不另論罪。查以自己
    共同犯罪之意思，參與實施犯罪構成要件以外之行為，或以
    自己共同犯罪意思，事前同謀，而由其中一部分人實施犯罪
    之行為者，均為共同正犯 (司法院大法官會議釋字第109號
    解釋參照)。被告乙○○雖未與陳祐福同往大陸接洽辦理假
    結婚事，及未申辦不實戶口登記、入境、戶政、流動人口登
    記，然被告乙○○等三人事前既已同謀使大陸地區人民林玉
    華以假結婚方式入境台灣，被告乙○○且為陳祐福辦理護照
    及出入境手續，最後亦達成使林玉華非法入境台灣，則被告
    乙○○與陳祐福、丁○○間就上述行為，有犯意連絡、行為
    分擔，均應論以共同正犯。被告先後多次行使上述文書行為
    ，時間緊接，犯罪構成要件相同，顯係基於概括犯意反覆為
    之，為連續犯，以一罪論。被告所犯上開兩罪，有方法與結
    果之牽連關係，應依牽連犯之規定，從一重罪即使大陸地區
    人民非法進入臺灣地區罪處斷。雖檢察官未就被告等持登載
    不實戶籍謄本申辦林玉華來台手續部分及使大陸地區人民非
    法進入臺灣地區罪起訴，但此部分與起訴部分有上揭連續犯
    及牽連犯之裁判上一罪關係，本院自得併予審理，附此說明
    。
四、原審就被告乙○○行使使公務員登載不實部分予以論罪科刑
    ，固非無見，惟查，被告等人共同以假結婚方式，使大陸女
    子林玉華非法入境來台，係違反臺灣地區與大陸地區人民關
    係條例第15條第1款之規定，應依同條例第79條第1項論罪，
    原審對於此部分，漏未審究，自有未合。被告乙○○上訴意
    旨仍執陳詞否認犯罪，雖不足取，然原判決此部分既有可議
    之處，自應由本院將該部分撤銷改判。爰審酌被告乙○○之
    犯罪動機、手段、目的，並考量被告行為分擔之情狀、素行
    狀況不佳、家庭狀況、教育程度、平日職業、其行為對公共
    事務與兩岸通婚所生危害程度、所得利益、犯罪後態度等一
    切情狀，量處如主文第2項所示之刑。又被告行為後，刑法
    第41條第1項易科罰金規定於90年1月10日修正公布，比較新
    舊法律適用結果，以修正後之新法較有利於被告，依同法第
    2條第1項前段規定，應適用修正後刑法第41條第1項規定，
    就被告乙○○所處之有期徒刑，諭知易科罰金之折算標準。
據上論斷，應依刑事訴訟法第369條第1項前段、第364條、第299
條第1項前段，臺灣地區與大陸地區人民關係條例第79條第1項，
刑法第2條第1項前段、第11條前段、第28條、第56條、第216條
、第214條、第55條、第41條第1項前段，罰金罰鍰提高標準條例
第1條前段、第2條，判決如主文。
本案經檢察官侯千姬到庭執行職務。
中　　華　　民　　國　　94　　年　　10　　月　　27　　日
                  刑事第十七庭審判長法  官  鄭文肅
                                    法  官  施俊堯
                                    法  官  蘇隆惠
以上正本證明與原本無異。
如不服本判決，應於收受送達後十日內向本院提出上訴書狀，其
未敘述上訴之理由者並得於提起上訴後十日內向本院補提理由書
（均須按他造當事人之人數附繕本）。
                                    書記官  周素秋
中　　華　　民　　國　　94　　年　　10　　月　　27　　日
附錄：本案論罪科刑法條全文
台灣地區與大陸地區人民關係條例第79條第1項
違反第15條第1款規定者，處5年以下有期徒刑、拘役或科或併科
新台幣50萬元以下罰金。
